---
title: "R ile Programlamaya Giris"
output: html_notebook
---

#1.Temel Islemler

##1.1.Operatorler

###1.1.1.Atama Operatorleri

```{r}
# <- 
# =
# <<-

a <- 10 
b <- 15
a = 19
rnorm(10, mean = 9 , sd = 2 )
```

###1.1.2.Aritmetik Operatorler
```{r}
# + - * / ^ 
10 + 10 + 20
a <- 90*2 
a * b
a/b
b^2
```
###1.1.3.Mantiksel Operatorler
```{r}
# >, <, >=, <=, !=, |, &, ==

40 < 10
veri <- 1:10
veri[veri > 5 ]
veri[veri <= 5 ]
veri[veri == 3 ]
veri[veri != 5 ]
veri[veri > 1 & veri < 3 ]
veri[veri > 1 | veri < 3 ]
```



##1.2.Matematiksel islemler
```{r}
#*, +, -, /, ^
#sqrt
#abs
#log, log10, log2
#exp(3)

a <- sqrt(9) #karekok
b <- abs(-19) #mutlak deger
a*b #iki degerin carpilmasi
c <- a*b #carpilan ifadenin kaydedilmesi 
(c <- a*b) #hem kayit hem de consol ciktisi
(d <- a*b) 
log(9) 
log2(9)
exp(3)
exp(5)
e^2
sin(180)
cos(180)

```


##1.3.Temel Fonksiyonlar
```{r}
sessionInfo() #sistem bilgileri
getwd() #mevcut  dizin
dir() #dizin altindaki dosyalar
list.files() #dizin altindaki dosyalar
file.exists("veriler") #belirli bir dosyanin sorgulmasi
dir.create("veriler") #dizin olusturmak
object.size("2.2_fonksiyonlar.R") #nesne boyutu
ls() #glob. env. kismindaki nesneler
rm(a) #glob. env. kismindaki nesneleri silmek
available.packages() #erisilebilecek tum kutuphaneler
installed.packages() #yuklu kutuphaneler
data() #r'daki veri setleri
options(digits = 10) #virgulden sonraki basamak ayari
print(3.1111111111111111)

```


##1.4.Veri Tipleri
```{r}

## Atomic Vektorler 

# numeric
a <- 1
typeof(a) #tip sorgulamasi
is.vector(a) #vektor sorgulamasi


# integer
b <- 1L
typeof(b)
is.vector(b)


# character
c <- "bu bir karakterdir"
typeof(c)
is.vector(c)


# logical
e <- 5
f <- 1
log <- e < f
typeof(log)
is.vector(log)

# complex
z <- 1 + 2i
typeof(z)


# vektor
a <- 1:10
a <- 19:45
is.vector(a)
a <- c("a","b","c","d")
b <- c(1,2,3,4,5,6)
is.vector(b)


# liste
list(111, "merhaba" , 1 + 2i)


# matris
m  <- matrix(1:9, nrow = 3 ,  ncol = 3)
m


# data frame
data.frame(
  
  isim = c("mustafa","vahit","keskin"),
  yas = c(18,"02",1989)
  
  
)
```



#2.Fonksiyonlar
```{r}

#R'da nasil fonksiyon yazilir?
kare_fonksiyonu <- function(x, y) {
  
  a <- x^2
  y*a
  
}

#fonksiyonu calistirmak icin
kare_fonksiyonu(4, 3)


#Ne zaman fonksiyon yazmali?
df <- data.frame(
  a = c(1:10), 
  b = c(2:11),
  c = c(4:13),
  d = c(9:18)
)


# her bir degiskeni standartlastirmak istiyoruz. Bunu her birisi icin  el ile yapacak olursak
# (X - M) / SIGMA/KOK N

(df$a - mean(df$a)) / sd(df$a) / sqrt(length(df$a))

(df$b - mean(df$b)) / sd(df$b) / sqrt(length(df$b))

(df$c - mean(df$c)) / sd(df$c) / sqrt(length(df$c))

(df$d - mean(df$d)) / sd(df$d) / sqrt(length(df$d))

#olcek fonksiyonu
olcek <- function(x) {
  
  (x - mean(x)) / sd(x) / sqrt(length(x))
  
}


olcek(df$d)

```


#3.Kontrol ve Dongu Ifadeleri

##3.1. if-else
```{r}
#IF-ELSE
sayi <- 6

if (sayi > 7) {
  
  print("sayi 7'dan buyuktur")
  
} else {
  
  sayi * 9 
  
}


#### FONKSIYON ICINDE KONTROL IFADESI ####

df <- data.frame(
  a = c(1:10), 
  b = c(2:11),
  c = c(4:13),
  d = c(9:18),
  f = c("a","b","c","d","c","d","d","a","a","l")
)



olcek <- function(x) {
  
  if(is.numeric(x) == FALSE ) {
    
    message("LUTFEN NUMERIC BIR DEGISKEN GIRINIZ")
    
  }
  
  
  (x - mean(x)) / sd(x) / sqrt(length(x))
  
}


olcek(df$f)





#Ikinci argumanin eklenmesi
olcek <- function(x, n) {
  
  if(is.numeric(x) == FALSE ) {
    
    message("LUTFEN NUMERIC BIR DEGISKEN GIRINIZ")
    
  }
  
  
  (x - mean(x)) / sd(x) / sqrt(n)
  
}


olcek(df$a, 100)


olcek(df$a)


#On tanimli arguman belirlemek
olcek <- function(x, n =  10) {
  
  if(is.numeric(x) == FALSE ) {
    
    message("LUTFEN NUMERIC BIR DEGISKEN GIRINIZ")
    
  }
  
  
  (x - mean(x)) / sd(x) / sqrt(n)
  
}


olcek(df$a)







## IC ICE KOSUL 
a <- 100

if (is.character(a) == TRUE) {
  
  paste(a, "OK karakter")
  
} else if (is.Date(a) == TRUE) {
    
  paste(a, "tarih bu")
  
} else if (is.numeric(a) == TRUE)  {
  
  print("bu sayi numeric")
  
  
} 


class(a)


a <- as.Date("1989-02-18")



```


##3.2. for
```{r}
#FOR

#Klasik
for (i in 1:5) print(1:i)


#Vektor icerisinde dondurme
a <- c(1,3,5,7,2)

for (i in a) {
  
  print(i^2)
  
  
}


##elimdeki sayilarin alfabedeki karsiliklari neler 
sayilar <- c(14,11,10,16,25,26)
letters[26]

for (i in sayilar) {
  
  beraber <- paste(i, letters[i])
  print(beraber)
}


paste("a","b")



#### factor icinde dongu dondurme
df <- data.frame(
  
  a = c(1:10), 
  b = c(2:11),
  c = c(4:13),
  d = c(9:18),
  f = c("a","b","c","d","c","d","d","a","a","l")
  
)
```


##3.3. while ve digerleri
```{r}


#while
i <- 1

while (i < 6) {
  
  print(i)
  
  i = i+1
  
}


#break 
x <- 1:10

for (i in x) {
  
  if (i == 7) {
    
    break
    
  }
  
  print(i)
  
}




#next
x <- 1:10

for (i in x) {
  
  if (i == 7) {
    
    next
    
  }
  
  print(i)
  
}
```


#4.Veri Okuma
```{r}
# ------   1. R icerisindeki veri setleri

data() #aktif kutuphanelerin icindeki veri setleri
veri <- AirPassengers
e <- euro
e

data(package = .packages(all.available =  TRUE))#tum veri setleri

#Bu bolumdeki veri setleri Udemy uzerine indirilebilir dokuman olarak eklenmistir.
#https://veribilimi.co/data_sets


# -----  2. sik kullanilan fonksiyonlar
read.table("/Users/mvahit/Desktop/calisma_klasoru/2.temel_islemler/veri_okuma/duz_metin.txt")
read_delim("/Users/mvahit/Desktop/calisma_klasoru/2.temel_islemler/veri_okuma/ornekcsv.csv", delim = ";")
read_excel("/Users/mvahit/Desktop/calisma_klasoru/2.temel_islemler/veri_okuma/ornekx.xlsx")
read_dta("/Users/mvahit/Desktop/calisma_klasoru/2.temel_islemler/veri_okuma/oil.dta")


# 3. ------ KULLANICI GIRISI
a <- scan()
b <- readline()
```


#5.Kod Yazim Stili
>Genel Notlar

Isimlendirmeler mumkun oldugu kadar kisa ve anlasilir olmali.
Isimlendirmeler yapilirken varolan isimlendirmelerden farkli isimler kullanilmali.
Isimlendirmeler kucuk harfler tercih edilmesi

Operatorlerin etrafinda bosluklar olmali.
Suslu parantez kullanimi tercih edilmeli ve kod yazimina alt satirdan basanmali.
Satir uzunlugu kod okunabilirligi acisindan 80 karakteri gecmemelidir.
Girinti icin iki bosluk kullanilmali


**ATAMA OPERATORU KULLANIMI**
```{r}
#fonksiyon iclerinde = diger tum durumlarda atama operatoru

a <- 1
a = 1
```
**DEGISKEN VE FONKSIYON ISIMLENDIRME **
```{r}
# Good
day_one
day_1

# Bad
first_day_of_the_month
DayOne
dayone
djm1
```
**DOSYA ISIMLENDIRME**
```{r}
# Good
fit-models.R
utility-functions.R

# Bad
foo.r
stuff.r
```
**BOSLUK KULLANIMI **
```{r}
# Good
average <- mean(feet / 12 + inches, na.rm = TRUE)

# Bad
average<-mean(feet/12+inches,na.rm=TRUE)

## Operatorlerin etrafinda her zaman bosluk olmayabilir.

# Good
x <- 1:10
base::get

# Bad
x <- 1 : 10
base :: get
```
**FONKSIYONLARDA BOSLUK KULLANIMI**
```{r}
# Good
if (debug) {
  
  do(x) 
  
  }

  
plot(x, y)

# Bad
if(debug)do(x)
plot (x, y)



# Good
if (debug) do(x)
diamonds[5, ]

# Bad
if ( debug ) do(x)  # No spaces around debug

x[1, ]   # Needs a space after the comma
x[1 ,]  # Space goes after comma not before
```

**SUSLU PARANTEZ**
```{r}
# Good

if (y < 0 && debug) {
  
  message("Y is negative")
  
}



if (y == 0) {
  log(x)
} else {
  y ^ x
}


# Bad

if (y < 0 && debug)
  message("Y is negative")

if (y == 0) {
  log(x)
} else {
  y ^ x
}
```
